【裁判字號】    98,簡,227
【裁判日期】    980904
【裁判案由】    建築法
【裁判全文】
臺北高等行政法院判決
                                       98年度簡字第227號
原      告  甲○○
被      告  臺北市政府都市發展局
代  表  人  乙○○（局長）住同上
上列當事人間建築法事件，原告不服臺北市政府中華民國98年5
月1 日府訴字第09870049200 號訴願決定，提起行政訴訟，本院
判決如下：
    主      文
原告之訴駁回。
訴訟費用由原告負擔。
    事實及理由
一、程序說明：
    本件因屬不服行政機關所為罰鍰處分而涉訟，其金額為新臺
    幣（下同）4 萬元，在20萬元以下，依行政訴訟法第229 條
    第1 項第2 款、第2 項規定及司法院民國（下同）92年9 月
    17日（92）院臺廳行一字第23681 號令，應適用簡易程序，
    爰併依同法第233 條第1 項規定，不經言詞辯論，逕行裁判
    。
二、事實概要：
    原告未經申請審查許可，擅自於臺北市○○區○○路2 段28
    8 號建築物（下稱系爭建物）2 樓外牆設置正面型招牌廣告
    （內容：三媽臭臭鍋…），經被告於97年10月21日查獲，認
    原告違反建築法第97條之3 第2 項規定，乃以97年11月14日
    北市都建字第09764787200 號函通知原告於文到10日內自行
    拆除廣告物板面含構架，上開函已於97年11月19日送達原告
    ，嗣被告於97年12月24日派員前往複查，發現原告逾期未自
    行拆除完畢，乃依建築法第95條之3 規定，以98年1 月10日
    北市都建字第09773763500 號函（下稱原處分）處原告罰鍰
    4 萬元。原告不服，提起訴願，遭決定駁回，遂提起本件行
    政訴訟。
三、原告起訴主張：
    (一)原告於97年11月19日接獲被告限期改善公文後，遂請訴外
      人冠輝廣告公司於同年12月9 日拆除並訂製帆布遮蔽牆面
      ，已限期完成拆除。
    (二)依建築法第97條之3 規定，一定規模以下之招牌廣告，得
      免申請雜項執照，其管理並得簡化，不適用該法全部或一
      部之規定。法規之規模標準在何處，為何不用丈量廣告看
      板尺寸，難道僅憑公務員認定即算數。
    (三)被告於97年9 月12日實施「取締違規廣告物執行計畫」時
      ，並無充分有效宣導，絕大多數市民及店家都不知此計畫
      及建築法規，人民有知的權利，不是黑箱作業，把小市民
      不懂法規任意裁罰。
    (四)原告於94年4 月間承租系爭建物為店面時，牆面上所釘鐵
      架是前任店主留下供原告使用，未經所有權人同意，被告
      自不得擅自拆除。
    (五)原告於95年5 月間申請營利事業登記證時，被告即應派員
      前來查看廣告招牌，若有違法之處即不應發給營利事業登
      記證，直到改善為止，不應97年11月間才告發原告違反建
      築法。
    (五)為此，提起本件撤銷訴訟，並聲明求為判決：訴願決定及
      原處分均撤銷。
四、被告則以：
    依建築法第97條之3 第2 項、第95條之3 規定，廣告物之設
    置應向主管建築機關申請審查許可始可設置，原告自有遵守
    之義務，惟原告未經申請審查許可，擅自於系爭建築物2 樓
    外牆違規設置正面型招牌廣告（廣告內容：三媽臭臭鍋…）
    。案經被告現場勘查後，確實有違規設置之情事，有現場採
    證照片可稽，故以97年11月14日北市都建字第09764787200
    號函，通知原告已違反建築法第97條之3 第2 項規定，請於
    文到10日內自行拆除（含構架），惟改善期限屆滿，經複查
    現場該違規廣告物仍未改善完畢，期間原告並未提出異議，
    且自述「經本人瞭解是廣告鐵架尚未拆除，因此予以罰鍰」
    ，被告依法裁罰，確屬合法等語，資為抗辯。並聲明求為判
    決：駁回原告之訴。
五、本院之判斷：
    (一)按建築法2 條規定：「主管建築機關，在中央為內政部，
      在直轄市為直轄市政府，在縣（市）為縣（市）政府。」
      、第97條之3 規定：「（第1 項）一定規模以下之招牌及
      樹立廣告，得免申請雜項執照。其管理並得簡化，不適用
      本法全部或一部規定。（第2 項）招牌廣告及樹立廣告之
      設置，應向直轄市、縣（市）主管建築機關申請審查許可
      ，直轄市、縣（市）主管建築機關得委託相關專業團體審
      查，其審查費用由申請人負擔。（第3 項）前2 項招牌及
      樹立廣告之一定規模、申請審查許可程序、施工及使用等
      事項之管理辦法，由中央主管建築機關訂之。……」、第
      95條之3 規定：「本法修正施行後，違反第97條之3 第2
      項規定，未申請審查許可，擅自設置招牌廣告或樹立廣告
      者，處建築物所有權人、土地所有權人或使用人4 萬元以
      上20萬元以下罰鍰，並限期改善或補辦手續，屆期仍未改
      善或補辦手續者，得連續處罰。必要時，得命其限期自行
      拆除其招牌廣告或樹立廣告。」臺北市政府95年7 月5日
      府工建字第09560103901 號公告：「……公告事項：一依
      建築法規定主管之建築管理業務之事項，自95年8 月1 日
      起委任本府都市發展局辦理……。」
    (二)又內政部依建築法第97條之3 第3 項授權訂立「招牌廣告
      及樹立廣告管理辦法」，其中第2 條規定：「本辦法用辭
      定義如下：一招牌廣告：指固著於建築物牆面上之電視牆
      、電腦顯示板、廣告看板、以支架固定之帆布等廣告。二
      樹立廣告：指樹立或設置於地面或屋頂之廣告牌（塔）、
      綵坊、牌樓等廣告。」、第5 條規定：「（第1 項）設置
      招牌廣告及樹立廣告者，應備具申請書，檢同設計圖說，
      設置處所之所有權或使用權證明及其他相關證明文件，向
      直轄市、縣（市）主管建築機關或其委託之專業團體申請
      審查許可。（第2 項）設置應申請雜項執照之招牌廣告及
      樹立廣告，其申請審查許可，應併同申請雜項執照辦理。
      」
    (三)查原告未依建築法規定事先向被告申請審查取得設置許可
      ，即擅自於系爭建築物2 樓外牆設置正面型招牌廣告（內
      容：三媽臭臭鍋…），經被告查獲，以97年11月14日北市
      都建字第09764787200 號函通知原告於文到10日內自行拆
      除廣告物板面含構架，上開函已於97年11月19日送達原告
      ，惟被告於97年12月24日派員前往複查，發現原告逾期仍
      未改善完畢等情，為兩造所不爭執，並有訴願卷內被告97
      年11月14日北市都建字第09764787200 號函、送達證書及
      複查前、後之現場照片可稽，堪認為真實。又依原告訴願
      書所稱「97年12月9 日拆除此廣告招牌，拆除後因發現外
      觀不佳，本人並請冠輝招牌人員另訂製帆布遮蔽」等語，
      暨原告所提拆除前、後之現場照片（訴願卷第5 、6 頁）
      觀之，原告於原廣告招牌拆除後，係另懸掛其所訂製內容
      為「三媽臭臭鍋每鍋100 元起……」之帆布廣告，迨98年
      1 月14日始將該帆布廣告及供懸掛固定用之鐵架完全拆除
      完畢，足見原告於收受拆除通知後，迄98年1 月10日被告
      作成原處分時，確未依限完成改善，而有違反建築法第97
      條之3 第2 項規定之情事，被告依同法第95條之3 規定，
      裁處法定最低之4 萬元罰鍰，自屬有據。
    (四)原告雖主張被告宣導不足，絕大多數市民及店家都不知此
      建築法規，且被告應於原告申請營利事業登記證時，即派
      員前來查看廣告招牌，若有違法即不發給營利事業登記證
      ，不應事後裁罰，再建築法第97條之3 規定，一定規模以
      下之招牌廣告，得免申請雜項執照，其管理並得簡化，不
      適用該法全部或一部之規定，被告為何不用丈量廣告看板
      尺寸即逕自認定，以及牆面上所釘鐵架是前任店主留下供
      原告使用，未經所有權人同意，被告自不得擅自拆除云云
      。惟查：
      1.建築法第97條之3 條規定，於92年6 月5 日即經總統以
        華總一義字第09200101200 號令公布並施行，為現行有
        效之法律，人民有遵守之義務，原告欲設置招牌廣告，
        對於相關建築法令自應注意並遵行，且被告以97年11月
        14日北市都建字第09764787200 號函通知原告自行拆除
        廣告物時，已於該函內摘錄建築法第95條之3 及第97條
        之3 條規定，原告自難諉為不知，況行政罰法第8 條亦
        明定不得因不知法規而免除行政處罰責任，是原告自不
        得以不知建築法第97條之3 規定而免除本件行政處罰責
        任。
      2.再建築法第97條之3 第1 項及第2 項，係分別就免申請
        雜項執照之招牌廣告及樹立廣告之規模、設置招牌廣告
        及樹立廣告應申請審查許可而為規定，二者規範事項不
        同，且招牌廣告及樹立廣告並非均須申請雜項執照，此
        觀前揭招牌廣告及樹立廣告管理辦法第5 條第2 項規定
        即明，故設置招牌廣告及樹立廣告應申請審查許可之法
        定義務，與第1 項所定免申請雜項執照之廣告物規模無
        涉。本件被告係以原告未申請審查許可，違規設置招牌
        廣告，違反建築法第97條之3 第2 項規定而據以裁罰，
        原告引據第1 項關於免除雜項執照申請之規定，指摘被
        告有未經丈量廣告看板尺寸即逕自認定之違誤乙節，即
        無足取。
      3.又營利事業登記申請，與設置招牌廣告及樹立廣告申請
        審查許可，係屬二事，互不相涉，原告主張其設置招牌
        廣告若有違法即不應發給營利事業登記證，被告不應事
        後裁罰云云，要無可採。另系爭建物牆面上所釘鐵架，
        原告自陳係前任店主留下供其使用，98年1 月13日得知
        須拆除即於98年1 月14日晚間拆除完成，有訴願卷第6
        頁原告所提照片及其說明可稽，足徵原告就該鐵架確有
        使用並處置之權，原告稱其不得擅自拆除鐵架云云，亦
        無足採。
六、綜上所述，原告所訴各節，均非可採，原處分並無違誤，訴
    願決定遞予維持，亦無不合，原告徒執前詞，訴請撤銷，為
    無理由，應予駁回。
據上論結，本件原告之訴為無理由，依行政訴訟法第98條第1 項
前段，判決如主文。
中    華    民    國    98    年     9    月    4     日
                  臺北高等行政法院第五庭
                                      法  官  程  怡  怡
上為正本係照原本作成。
本件以訴訟事件所涉及之法律見解具有原則性者為限，始得於本
判決送達後20日內向本院提出上訴狀並表明上訴理由，如已於本
判決宣示後送達前提起上訴者，應於判決送達後20日內補具上訴
理由（均按他造人數附繕本），且經最高行政法院許可後方得上
訴。
中    華    民    國    98    年     9    月    7     日
                                      書記官  張  正  清


司法院資訊處製作；財團法人民間司法改革基金會備份。
